【裁判字號】    95,上更(一),694
【裁判日期】    951207
【裁判案由】    強盜等
【裁判全文】
臺灣高等法院刑事判決             95年度上更(一)字第694號
上  訴  人
即  被  告  甲○○
                    （另案於臺灣桃園女子監獄執行中）
選任辯護人  謝維仁律師
上  訴  人
即  被  告  乙○○
                    （現羈押於臺灣臺北看守所）
指定辯護人  義務辯護吳振賓律師
上列上訴人因強盜等案件，不服臺灣宜蘭地方法院94年度訴字第
1793號，中華民國95年2月16日第一審判決（起訴案號：臺灣宜
蘭地方法院檢察署94年度核退偵字第440號），提起上訴，經判
決後由最高法院第一次發回更審，本院判決如下：
    主  文
上訴駁回。
    事  實
一、甲○○前於民國（下同）89年11月間因施用第一級、第二級
    毒品案件，經臺灣基隆地方法院分別判處有期徒刑8月、5月
    ，施用第二級毒品部分未經上訴而確定，施用第一級毒品部
    分經上訴本院，改判有期徒刑9月，再經上訴最高法院駁回
    確定，二罪定其應執行刑為1年1月，執行至91年9月30日縮
    刑期滿執行完畢；乙○○於88年4月間因販賣第二級毒品案
    件，經本院判處有期徒刑3年7月確定，執行至91年5月28日
    縮短刑期假釋出監，於91年7月20日未經撤銷假釋而執行完
    畢。
二、緣甲○○、乙○○係同居男女朋友，均染有施用毒品之惡習
    ，信用不良，經濟拮据，欲辦理現金卡支應開銷，93年3月
    間經友人介紹與可透過管道向銀行申請現金卡之丙○○相識
    ，同年5月15日甲○○填寫申請書及將身分證影本交由丙○○用以申請銀行信用卡。翌（16）日下午，甲○○、乙○○
    急欲籌款施用毒品，因認丙○○多金可欺，竟夥同不詳姓名
    、年籍之成年男子3人，其中2人綽號分別為「阿堯」、「贊
    興」（另1人姓名、綽號不詳）計5人，而結夥3人以上，共
    同基於意圖為自己不法之所有、傷害之犯意聯絡，由甲○○
    駕駛乙○○承租之車號4893－ＧＴ號黑色休旅車，乙○○坐
    於駕駛座右側，後座中排則由「阿堯」、「贊興」乘坐，另
    一名姓名不詳之人則坐在休旅車之最後排，待車駛至臺北縣
    三重市○○路○段28巷口「全家便利超商」前時，再推由甲○○撥打電話給丙○○，佯稱有朋友要辦現金卡之事，將丙○○引出，「阿堯」則下車扮成路人，在車前後觀望把風，
    甲○○等人則在車內等候，同日下午6時30分許，待丙○○
    依約前來，甲○○示意丙○○上車再談，丙○○不知原由，
    即從後門上車，「阿堯」隨即跟上，將車門關閉，丙○○遂
    被夾在後座中排，甲○○立即將車沿臺北縣三重市○○路，
    往二重疏洪道方向行駛，此時休旅車之最後一排之不詳姓名
    之男子，趁勢掐住丙○○之脖子，坐在丙○○左側之「贊興
    」以外型類似尖刀之物品（未扣案、亦無法證明除「贊興」
    外之共犯對此持刀之事是否有犯意聯絡）抵住丙○○之腰際
    ，乙○○向丙○○稱：伊名字叫「搶仔」，表示此係強盜財
    物之意，並藉詞責問丙○○冒名辦理甲○○之現金卡事要求
    丙○○說明，丙○○莫明所以，欲辯解說明，車輛行駛中，
    「阿堯」及「贊興」立即以拳頭，左右夾攻，不斷重擊丙○○之頭部、臉部，以此強暴之方式，致使丙○○不能抗拒，
    先將置於丙○○褲子口袋之現金新臺幣（下同）1萬2千元取
    出，因認取得財物太少，竟再接續毆打丙○○，致丙○○受
    有頭部挫傷併血腫、上唇挫傷併血腫等傷害，「阿堯」、「
    贊興」在丙○○不能抗拒之狀態下，強取丙○○所戴之白金
    鑽錶、金戒子各1只、金手鍊1條及使用之行動電話1具等財
    物（含現金，共計約價值11萬餘元），得手後始停止毆打，
    由「阿堯」或「贊興」（2人均未到案）另行起意向丙○○
    恫嚇稱：「不得報警，否則對你及家人不利！」等語，致使
    丙○○心生畏懼（此部分不另為無罪諭知詳後述），並即將
    丙○○棄置在二重疏洪道某處堤防，甲○○等人始駕車離去
    ；事後丙○○驚懼不已，心有顧忌，遂遲遲不敢報案。嗣於
    93年10月17日甲○○另涉「士林夜市小公主」之妨害家庭案
    件，遭警方逮捕，經媒體披露後，丙○○認甲○○已經遭警
    逮捕，又不甘遭強，憤恨未平，始報警查知上情。
三、案經丙○○訴由臺北縣政府警察局三重分局移送臺灣板橋地
    方法院檢察署檢察官偵查起訴。
    理  由
一、訊據上訴人即被告甲○○、乙○○均矢口否認有共同加重強
    盜、傷害之犯行，被告甲○○、乙○○辯稱：該日乃告訴人
    丙○○打電話約我們出去要還甲○○身分證，也是丙○○自
    動拿出財物，並未去當舖典當財物，丙○○是與綽號「阿堯
    」之人互毆才受傷云云。辯護人為被告乙○○辯稱：被告乙○○與告訴人丙○○乃吸食毒品之朋友，被告乙○○找丙○○係為了替被告甲○○找回遭盜領的錢，本件係單純之債務
    糾紛云云。辯護人為被告甲○○辯稱：被告甲○○當日之所
    以找丙○○，係為要回身分證及追討遭盜領的錢，車上另三
    名乃被告甲○○吸食毒品方認識之友人，被告甲○○並不清
    楚為何該三人會與丙○○發生爭吵及打架之事云云。經查：
(一)被告甲○○於93年10月27日下午1時許於臺北縣政府警察局
    三重分局警員詢問時所為供述，經原審調閱當日錄影帶，於
    94年11月18日勘驗（見原審卷(一)第195至213頁），並製作逐
    句譯文，此有原審勘驗筆錄及筆錄譯文1份在卷足稽，核對
    內容較偵查卷附被告甲○○之警詢筆錄詳細甚多，是被告甲○○於警詢中之供詞，自應以原審勘驗筆錄所附譯文為準，
    核先敘明。
(二)93 年5月16日下午由被告甲○○駕駛承租車號4893－ＧＴ號
    之黑色休旅車，搭載被告乙○○共5人，至臺北縣三重市○○路○段38巷口「全家便利超商」前，藉詞有友人欲辦現金
    卡，將告訴人引出，被告甲○○再將車沿臺北縣三重市○○
    路，往二重疏洪道方向行駛，在車內由最後一排不詳姓名之
    男子，趁勢掐住告訴人之脖子，後座中排左側之「贊興」以
    外型類似尖刀之物品抵住告訴人之腰際，被告乙○○向丙○○稱：伊名字叫「搶仔」，表示此係強盜財物之意，「阿堯
    」及「贊興」施以拳頭，左右夾攻，不斷重擊告訴人之頭部
    、臉部，以此強暴之方式，致使告訴人不能抗拒，取得告訴
    人所有現金12,000元、白金鑽錶、金戒子各1只、金手鍊1條
    及行動電話1具等財物，並致告訴人受有頭部挫傷併血腫、
    上唇挫傷併血腫等傷害之加重強盜、傷害之犯罪事實，業據
    證人即告訴人丙○○於偵查、原審及本院前審結證明確（見
    偵1122卷第45至47頁、第52頁、第61頁、核退偵440卷第81
    頁、原審卷157至165頁、上訴卷第86頁）；復有卷附宏仁醫
    院93年5月17日診斷證明書、汽車租賃契約書影本各1紙足稽
    （見核退偵440卷第44頁、第32頁），堪認屬實。。
(三)被告甲○○對於渠等強取告訴人前揭財物之原因，於警詢時
    供承：「這件事情的來源，是因為我沒有申請寶華銀行即泛
    亞銀行之現金卡，但是那小姐有打電話來，就是那簡訊通知
    我說，謝謝用他那個現金卡，我們才會約他出來的。對，是
    這樣子來的，他們就一直打他（按指告訴人）說：『你給他
    （按指被告甲○○）偷辦現金卡對不對？』，因為我寶華銀
    行那是詐騙請款」云云（見原審卷(一)第199至200頁）。於偵
    查中則供承：「... 另外我約他（按指告訴人）是因為92年
    間我請他辦萬泰銀行現金卡，我領到萬泰銀行現金卡後，我
    92年12月或93年1月左右拿到帳單後，發現有被預借現金3萬
    元，但不是我預借的，我約丙○○本次見面也是為討回此預
    借現金的3萬元。因之前不知是何人預借現金，待丙○○的
    好友說是丙○○預借現金的，所以才在93年5月向丙○○約
    見面... 」云云（見核退偵440卷第79頁）。於原審準備程
    序庭後書狀供稱：「... 被告見丙○○與萬泰銀行有熟不疑
    有他，待現金卡下來，友人綽號『小龍』及丙○○便與被告
    前往萬泰銀行，被告於綽號『小龍』之車中，丙○○告知領
    取現金卡需身分證影印本，於是被告便將身分證交予丙○○
    ，這時丙○○告誡被告先留在車上，因為被告染有惡習，手
    掌上滿是施打毒品之痕跡，銀行門口有警員，怕被告不慎被
    查問不好，被告不疑有他便獨自留在『小龍』之車中，約1
    個半時辰，見友人『小龍』回到車中，…並將萬泰銀行現金
    卡交付給被告，於是友人『小龍』便載被告回蘆洲，當時時
    間為晚間20時左右，被告並未去使用現金卡，待2日後，被
    告欲動用現金卡時已沒有金額可以使用。」云云（見原審卷
    (一)第135至136頁）。於原審審理時以證人身分證稱：「...
    之前我辦萬泰的卡的時候，丙○○說要幫我開卡，結果開一
    開之後，給我1張空卡。空卡就是卡的整個額度已經被提領
    了。... 」、「... 丙○○叫我簽一簽要把卡給我，但是當
    時我毒癮發作，丙○○說開卡錯誤卡片會被吃掉，我請他幫
    我開卡。」、「（你何時知道額度已被提領完？）兩天後，
    因為當時我毒癮發作，所以我急著去找毒品，沒有想到要去
    領錢。」云云（見原審卷(二)第11頁、第14至15頁）。綜上，
    被告甲○○所辯有關案發日找告訴人外出之目的，係為追討
    被盜借現金卡之3萬元。惟被告甲○○於警詢時係供稱：寶
    華銀行現金卡遭冒名申請云云；其於偵查及原審審理時則稱
    ：係其申辦萬泰銀行之現金卡後遭盜借云云；再於偵查及原
    審審理時就告訴人如何盜領其現金卡之過程，為何到萬泰銀
    行淡水分行門前時伊不親自下車領卡，告訴人係在領卡時亦
    或開卡時盜借其現金卡，其先後供述互相矛盾，已不足以遽
    信。查證人即被害人於本院審理時證稱：被告甲○○之前請
    別人辦，錢被別人領走，後來找伊幫忙辦，伊還沒有送到銀
    行，被告甲○○就約伊出去，要伊上車，她身邊的2個朋友
    就一直打伊，他們要伊交出身上的東西，但伊想伊又沒有拿
    他們的錢，因為伊一直被打，所以就讓他們朋友搜伊口袋、
    拔走伊身上的東西（見上訴卷第86頁）；要伊交出財物的原
    因，說是萬泰銀行的事，當天是星期六，伊還沒有幫被告甲○○辦；被告甲○○有將身分證、申請書交給伊，但申請書
    上的簽名是被告甲○○自己簽的，被告朋友叫伊交出財物時
    ，已無法抗拒，伊根本還沒有幫被告甲○○申請，他們就誤
    會伊偷錢，伊身上的財物也都沒有了等語（見上訴卷第86頁
    反面）；核被告甲○○申辦萬泰銀行GEORGE AND MARY現金
    卡（卡號:000000000000號），核卡後係由被告甲○○於92
    年10月24日親自在該行領用申請書暨卡約定書上親自簽名具
    領無誤等事實，業經被告於原審及本院坦承在卷（見原審卷
    (二)第62頁、本院卷第57頁）；並有該行承辦人張嘉玲於偵查
    中之證詞可按（見核退偵440卷第102至104頁）；復有卷附
    萬泰銀行94 年5月31日泰消訴字第09499901089號函、94年
    10月3日泰淡字第09405550060號函及所附小額循環信用貸款
    核定書、領用申請書暨卡約定書足稽，領卡之次日即25日該
    卡始有第1筆預借現金3萬元之交易，此亦有該行94年9月19
    日泰淡字第09405550057號函附之交易明細表可查（見原審
    卷(一)第114至116頁、第90至91頁）。而被告甲○○申辦之前
    揭萬泰銀行現金卡，乃92年10月24日由被告甲○○親自領卡
    ，有上述領用申請書暨卡約定書可證，而經本院函查萬泰銀
    行淡水分行有關該現金卡預借現金3萬元之確切時間，據函
    覆為92年10月25日23時51分，而因屬營業時間外提領之故，
    所以為次（26）日帳，有該行95年10 月20日泰（95）淡字
    第9505550061號函附卷可稽（見本院卷第43至44頁），是被
    告甲○○領卡之翌日方有預借現金之事，此時現金卡既已在
    被告甲○○手中，斷無被告甲○○所稱之告訴人代替伊進去
    銀行領現金卡並盜領之情形，故告訴人前開所證應與事實相
    符，非不可信，被告甲○○前述，意指萬泰銀行現金卡發卡
    當日，即遭告訴人盜領云云，顯與上揭交易紀錄等事實不符
    ，自屬無稽，被告前後不同之供述，無非臨訟飾卸之詞，均
    非可採。
(四)再於原審審理時，經質之被告甲○○何以先說是寶華銀行之
    現金卡遭冒名申請，後又改稱是萬泰銀行之現金卡遭盜借，
    前後不同，其先辯稱：「當時是因為寶華銀行與泛亞銀行及
    萬泰銀行的事情是不一樣的，寶華及泛亞銀行我並沒有簽該
    兩家現金卡的聲請書，為何這兩家銀行會打電話給我，當天
    我在電話中就責問丙○○，但是他說他沒有，還沒有幫我辦
    任何一家的卡片，我叫他將把我簽具過的文件還給我，但是
    他沒有還我。我請他把證件還給我，他說他要打麻將，晚一
    些，後來他出來並沒有將證件拿出來還我，丙○○上車我就
    問他證件在哪裡？」云云（見原審卷(二)第18頁）。經原審調
    取寶華銀行即泛亞銀行MONEY卡申請書、啟用表暨其他事項
    申請表及交易明細表提示供被告甲○○辨認後（見原審(一)卷
    第185至186頁、原審卷(二)43頁、第46頁），其又改稱：「這
    個名字是我簽的沒錯，是我親自去領的，泛亞的現金卡與本
    案無關，與本案有關的是92年間萬泰銀行的現金卡，其他的
    現金卡都是後來我自己辦的，自己去領的，錢也是我借的，
    與被害人無關。」等語（見原審卷(二)第64頁），則被告甲○○前後說詞矛盾。證人即告訴人於偵查及原審審理時則結證
    稱：伊僅在案發前一日向被告甲○○收取身分證影本，以供
    辦理現金卡之用，但因係假日，尚未辦理現金卡，次日即案
    發，故伊未幫被告甲○○辦過任何1張現金卡，自不可能於
    辦卡時盜借被告甲○○之現金等語（見原審卷(一)158頁、第
    160頁、核退偵440卷第81頁）；衡之原審調閱被告甲○○上
    揭申辦現金卡之資料，詳予調查，被告甲○○自申請、核卡
    、發卡及事後使用之過程，於文件上均係由被告甲○○親自
    簽名，各卡均有多次借還款之交易，未查得有何被冒名申請
    或盜借之異狀，況案發前被告甲○○即因急需現金，並已交
    付身分證件予告訴人申辦現金卡，告訴人亦未告知不能辦理
    ，竟在未待辦妥前，即案發日毫無預警及理由下，另約4名
    友人以強暴之方式，欲將其身分證取回，其大悖常理，所辯
    與邏輯法則不合，自不可信。末查，被告甲○○等取得告訴
    人之財物，既稱係為抵告訴人所欠被告甲○○之3萬元債務
    ，則被告2人何以僅分得現金8千餘元及手鍊1條，其餘反交
    由友人取走，亦有違償債之目的，故被告甲○○、乙○○所
    辯，係為向告訴人追討盜借現金卡之3萬元債務，始取得告
    訴人上揭財物云云，應係事後臨訟杜撰之詞，委不足取。渠
    等強取告訴人之財物，自有不法所有之意圖已明。
(五)告訴人雖於原審及本院證稱：被告甲○○、乙○○的表情確
    實是很驚訝的樣子；說他的名字叫「搶仔」是被告的朋友說
    的云云（見上訴卷第86頁正、反面）。而被告甲○○亦稱：
    一開始並沒有要這樣做，不知道為什麼後來演變成這樣云云
    （見原審卷(一)第101頁、上訴卷第84頁反面、本院卷第57 頁
    ）；被告乙○○則稱：伊案發日係坐在副駕駛座睡覺，告訴
    人上車後與「贊興」等人發生爭執時，伊才被吵醒云云（見
    原審卷(二)第59頁）。惟被告甲○○於警詢及偵查中即已自承
    ：「... 後面3個男孩子吧，其中一個人拿刀，其中兩個有
    打他。」、「（是誰提議要給被害者搶的？...）贊興。」
    、「現在問他（按即告訴人）有沒有給我偷辦現金卡，他如
    果說沒有，就給他打下去。」、「... 在車內丙○○說他身
    上只有現金1萬多元，我拿到丙○○交出來的全部現金8千元
    ... 」（見原審卷(一)第197頁、第201、第204頁、核退偵440
    卷第79頁）；被告乙○○亦承：「起因是綽號『贊興』等人
    缺錢購買毒品，而『贊興』提議搶劫被害人丙○○，當時是
    甲○○以渠0000000000號行動電話，藉口央請被害人代辦銀
    行現金卡，約被害人至三重市○○路○段38巷路口『全家便
    利商店』前碰面... 俟被害人到達時，由甲○○叫被害人進
    入車內，而『阿堯』隨後進入車內... 」、「... 告訴人被
    打得很嚴重，無法自己拿出來是贊興及阿堯下手拿走的。」
    、「（是否告訴人遭打後，告訴人才拿出現金來？）應該是
    。」、「拿走現金以後，阿堯與贊興認為不夠，就繼續打告
    訴人，此時打得最嚴重... 阿堯與贊興就自己動手拿走告訴
    人的手錶、手鍊，因為告訴人手捂著鼻子，無法動手。拿走
    以後，我就叫告訴人下車。」、「... 現金部分，我與甲○○共分得8千元... 」」（見核退偵440卷第28至29頁、偵
    1122卷第59至61頁）等語。則被告等人既於事先即欲假借告
    訴人有替被告甲○○亂辦卡一事而取財，嗣又以暴力毆打告
    訴人，告訴人甚因傷而無法自取財物（手錶、手鍊部分），
    則可見告訴人被要求交出財物之時，確如其所陳，處於無法
    抗拒之狀態（見上訴卷第86頁反面）至明。雖被告甲○○、
    乙○○前述將毆打、強盜告訴人財物之舉，推由「贊興」等
    3人，辯稱與其無關云云，果其所陳無訛，又何有假借告訴
    人亂辦現金卡、「贊興」提議強盜之說？被告二人又何須事
    後分贓？況誣指告訴人亂辦現信金卡、告訴人與被告甲○○
    間有債務糾紛等說辭，實屬無稽，亦已如前述。而被告乙○○對於告訴人於偵查中指稱「.. 他（按即乙○○）在我一
    上車就說要搶」等情（見偵1122卷第61頁），並未否認，顯
    見告訴人所稱被告二人表情驚訝、自稱「搶仔」者乃被告朋
    友云云，應屬嗣後心理恐懼之說辭，無法資為有利於被告二
    人之認定。
(六)被告甲○○駕駛休旅車，搭載被告乙○○等4人，藉故將告
    訴人引出，被告甲○○再將車沿臺北縣三重市○○路，往二
    重疏洪道方向行駛，在車內由最後1排不詳姓名之男子，趁
    勢掐住丙○○之脖子，坐在告訴人左側之「贊興」以類似尖
    刀之尖銳物品抵住告訴人之腰際，被告甲○○、乙○○於警
    詢亦均稱有拿刀之事（見原審卷(一)第197頁、核退偵440卷第
    29頁），參酌被告二人所稱當日座位分布、被告甲○○繪製
    之座位圖，及告訴人所稱係在其左方之人持刀等情（見核退
    偵440卷第31頁、第21頁），應係由綽號「贊興」之人持刀
    之事實，應可認定（此部分無法證明除「贊興」外之共犯是
    否事前即有犯意聯絡）。再被告乙○○向告訴人稱：伊名字
    叫「搶仔」表示此係強盜財物之意，「阿堯」及「贊興」以
    拳頭，左右夾攻，不斷重擊告訴人之頭部、臉部，結夥三人
    以上，對告訴人施加強暴行為之客觀情況，已經足使告訴人
    之主觀意思自由喪失，且已達不能抗拒之程度。又被告甲○○、乙○○係同居男女朋友關係，2人就本件強盜、傷害之
    犯行，被告甲○○、乙○○先約集「阿堯」、「贊興」及另
    1姓名、綽號不詳之男子，同車前往上址，再由被告甲○○
    藉詞友人欲辦現金卡及相關問題請教告訴人為由，將告訴人
    引出，於告訴人上勾後，被告甲○○再將車駛離，被告乙○○在車內向告訴人表示係「搶劫」之意，分由車後座之「阿
    堯」、「贊興」及另一姓名、綽號不詳男子，出手毆打告訴
    人，並強取告訴人之財物，事後被告甲○○、乙○○分得8
    千元及金手鍊1條，業經告訴人結證明確，有關在車內「阿
    堯」、「贊興」及該不詳姓名男子之強暴行為、事後分得財
    物等部分事實，亦經被告甲○○、乙○○自承在卷，均如前
    述，足見被告等就本件傷害、強盜之犯行，有犯意聯絡及行
    為分擔，被告乙○○所辯在車上睡覺云云，應係圖免罪責之
    詞，不足採信。是本件事證已明，被告等犯行堪以認定。
二、按刑法第321條第1項第4款所稱：「結夥三人以上」，應以
    在場共同實施或在場參與分擔實施犯罪之人為限，即指有共
    同犯罪之故意，結為一夥而言，此有最高法院72年度台上字
    第3201號、82年度台上字第6202號判決足參。次按強盜罪所
    施用之強暴、脅迫，須足使被害人喪失意思自由，並達於不
    能抗拒之程度，始足當之。至其是否已達於使人不能抗拒之
    程度，則應就客觀具體之情狀加以判斷，亦有最高法院57年
    度台上字第3426號、71年度台上字第1040號、72年度台上字
    第2237號判例足考。核被告等所為，係犯刑法第330條第1項
    之結夥三人以上強盜罪、第277條第1項之傷害罪。又被告二
    人與共犯「阿堯」、「贊興」及另一不詳姓名之成年男子行
    為後，刑法第28條共同正犯之規定雖業於94年2月2日修正公
    布，並於95年7月1日施行，然僅將修正前原規定「二人以上
    共同實施犯罪之行為者，皆為正犯」修正為「二人以上共同
    實行犯罪之行為者，皆為正犯」，此文字上之修正對於被告
    刑罰權之範圍乃至法定本刑之輕重均不生任何影響，自無新
    舊法比較之問題而與刑法第2條第1項之規定無涉。是被告甲○○、乙○○與「阿堯」、「贊興」及另一不詳姓名之成年
    男子間就上揭結夥三人以上加重強盜、傷害之犯行，有犯意
    聯絡及行為分擔，均為共同正犯。查被告行為後，94年1月7
    日修正公布之刑法，自95年7月1日施行，修正後之刑法刪除
    第55條關於牽連犯之規定。本件被告所犯上開加重強盜、傷
    害等罪具有牽連犯之關係，依修正前即行為時之規定，應從
    一重之加重強盜罪處斷；依修正後之刑法既已刪除牽連犯之
    規定，則所犯上述各罪應依數罪併罰之規定分論併罰。比較
    新舊法之規定，修正後之規定並非較有利於被告，依刑法第
    2條第1項之規定，應適用行為時之法律，即適用修正前刑法
    第55條牽連犯之規定，從一重之加重強盜罪處斷。被告甲○○、乙○○前有事實欄所列之前科，有本院被告前案紀錄表
    乙紙附卷可稽，茲於五年以內再故意犯本件有期徒刑以上之
    罪，不論依修正前之刑法第47條，或修正後之刑法第47條第
    1項之規定，均構成累犯，對被告而言並無有利或不利之情
    形，自不生新舊法比較之問題，應逕依修正前之刑法第47條
    ，均論以累犯，並加重其刑。檢察官起訴書以被告等上揭犯
    行另涉犯刑法第302條第1項之妨害自由罪嫌云云，惟按強盜
    罪以強暴、脅迫等方法，致使不能抗拒為構成要件之一，當
    然含有妨害被害人自由之性質，故犯強盜罪而有妨害被害人
    之自由時，是否另論以妨害自由罪名，應就行為人之全部犯
    罪行為實施過程加以觀察。倘妨害自由行為時，強盜行為尚
    未著手實施，可依其情形認為妨害自由、強盜犯罪間具有方
    法結果之牽連關係；若強盜犯行業已著手實施，則所為強暴
    、脅迫等非法方法剝奪被害人行動自由行為，應包括在強盜
    行為之內，無另行成立刑法第302條第1項之剝奪他人行動自
    由罪之餘地，此有最高法院24 年上字第4407號判例、91年
    度台上字第803號判決可供參照。本件被告等於告訴人上車
    後隨即著手行強，於取得財物後立刻將告訴人棄置路邊，此
    一過程業經詳述如上，故被告等剝奪告訴人行動自由之行為
    ，應包括在強盜行為內，不另論罪，起訴書所載容有未洽。
三、原審本同上之見解，以被告等事證明確，適用刑法第28條、
    第330條第1項、第277條第1項、修正前第55條、第47條，罰
    金罰鍰提高標準條例第1條前段規定，並審酌被告等均染有
    施用毒品之惡習，此有上揭前案紀錄表足考，素行不良，況
    年輕力壯，竟不思以勞力賺取財物，反以強盜方式取得他人
    財物，所為已嚴重危害社會治安，造成告訴人身心之傷害，
    渠等犯罪所得10餘萬元，犯罪後均不知悔改，設詞狡飾犯行
    ，毫無悔意等一切情狀，論處被告甲○○、乙○○意圖為自
    己不法之所有，結夥三人以上，以強暴至使不能抗拒，而取
    他人之物，以累犯各科處有期徒刑7年6月，並就未扣案之外
    型類似尖刀之物品，係由「贊興」使用，因未到案，無從查
    知是否為共犯所有之物，告訴人於原審審理時證稱：伊左邊
    比較年輕的那位（按指「贊興」）有拿東西抵住伊之腰際，
    外型類似尖的東西，但伊不敢看等語，亦無法從告訴人之證
    詞查知該物品之材質、大小及確切之型狀，難證明係刑法所
    稱之兇器，於刑法第38條第1項第2款之沒收規定亦有不合，
    故不併宣告沒收。核其認事用法，洵無不當，量刑亦屬妥適
    ，被告等上訴否認犯罪，指摘原判決不當，均非有理由，惟
    被告等行為後，刑法第55條之規定，業於94年1月7日修正公
    布刪除，並於95年7月1日施行如前述，原判決雖未及比較適
    用，然上訴本院後，經比較新舊法，行為後之法律並非較有
    利於行為人，仍應適用行為時法，則原判決適用行為時法即
    無不當，自不構成撤銷之原因，本件被告等之上訴均為無理
    由，應予駁回。
四、公訴意旨另略以：告訴人丙○○為免續遭攻擊，詢以：「不
    然你們還要什麼東西？」、「不然你們拿走！」等語時，即
    由「阿堯」、「贊興」下手拔走告訴人手上之白金鑽錶、金
    戒子各1只及金手鍊1條與行動電話1具等物（共價值11萬元
    ），得手財物後，被告乙○○始下令同夥停止攻擊，並將告
    訴人棄置在二重疏洪道某處堤防，且向告訴人恫嚇稱：「不
    得報警，否則對你及家人不利！」，致使告訴人心生畏懼，
    遲遲不敢報案，因認被告等另涉犯刑法第305條之恐嚇危害
    安全罪嫌云云。按犯罪事實應依證據認定之，無證據不得認
    定犯罪事實；不能證明被告犯罪者，應諭知無罪判決，刑事
    訴訟法第154條第2項、第301條第1項分別定有明文。次按事
    實之認定，應憑證據，如未能發現確實之證據，或證據不足
    以證明，自不能以推測或擬制之方法，以為裁判基礎；再犯
    罪事實所憑之證據，無論係直接證據或間接證據，其為訴訟
    上之證明，須於一般人均不致有所懷疑而得確信為真實之程
    度，始得據為有罪之認定，倘其證明尚未達此程度而尚有合
    理之懷疑存在時，本諸無罪推定原則，自應為被告無罪之諭
    知。次按共同正犯之所以應對其他共同正犯所實施之行為負
    其全部責任者，以就其行為有犯意之聯絡為限；若他犯所實
    施之行為，為其所不及知或難予預見者，自未可概以共同正
    犯論，此經最高法院50年台上字第1060號判例、82年度台上
    字第5141號判決表示明確。經查：告訴人於警詢時指稱：「
    甲○○等5名歹徒，將車子駛至二重疏洪道重新橋下，向我
    恐嚇稱：『不要報警否則對我不利。』才將我棄置在人煙稀
    少的二重疏洪道內。」等語（見核退偵440卷第22頁）；於
    偵查中再證稱：「車子開到二重疏洪道就讓我下車，並要我
    不要報警，不然要對我及家人不利。」等語（見偵1122卷第
    46頁），均未明確指出係何人出言恫嚇；於原審審理時結證
    稱：「到了確定我身上已經沒有東西之後，就把車開到二重
    疏洪道，把我丟下車，在我下車時，旁邊那2個人要我不能
    報警說：『否則就要對我不利。』」云云（見原審卷(一)第
    159頁），則指明出言恐嚇之人係「阿堯」、「贊興」。
    綜上告訴人之指述，可知上揭言詞，並非被告甲○○、乙○○所為，起訴書載為被告乙○○出言恫嚇告訴人云云，顯與
    卷內證據資料不合。衡之上揭恐嚇言詞之內容及出詞之時間
    ，係強盜犯行完成後，為使告訴人不敢報案所為，即非強盜
    、傷害等之必然手段，又因「阿堯」、「贊興」之人均未到
    案，被告2人否認犯罪，自難僅依告訴人之指述，即認此一
    犯行，係在被告等人犯罪之初所預見之範圍內，亦無證據證
    明，被告2人於「阿堯」、「贊興」出言恐嚇時，已將此一
    恐嚇犯行，認係自己之犯罪，被告等人並無恐嚇行為，亦無
    證據證明被告2人與出言恫嚇之人有犯意聯絡，不能證明被
    告等人犯罪，原應為無罪判決之諭知，惟起訴書認此部分與
    上揭被告等有罪部分，有裁判上一罪之牽連犯關係，爰不另
    為無罪判決之諭知。
據上論斷，應依刑事訴訟法第368條，判決如主文。
本案經檢察官姜貴昌到庭執行職務。
中    華    民    國    95    年    12    月    7     日
                  刑事第九庭    審判長法  官 官有明
                                      法  官 周盈文
                                      法  官 陳世宗
以上正本證明與原本無異。
如不服本判決，應於收受送達後十日內向本院提出上訴書狀，其
未敘述上訴之理由者並得於提起上訴後十日內向本院補提理由書
（均須按他造當事人之人數附繕本）。
                                      書記官 邵淑津
中    華    民    國    95    年    12    月    8     日
附錄：本案論罪科刑法條全文
中華民國刑法第277條：
傷害人之身體或健康者，處3年以下有期徒刑、拘役或1千元以下
罰金。
犯前項之罪因而致人於死者，處無期徒刑或7年以上有期徒刑；
致重傷者，處3年以上10年以下有期徒刑。
中華民國刑法第330條：
犯強盜罪而有第321條第1項各款情形之一者，處7年以上有期徒
刑。
前項之未遂犯罰之。


司法院資訊處製作；財團法人民間司法改革基金會備份。
